Inventaris van het archief van het Ministerie van Waterstaat, Handel en Nijverheid, 1877-1905: Raadadviseur voor de Zaken van Waterstaat en Spoorwegen, 1879-1888
Nationaal Archief, Den Haag
Ministerie van Waterstaat, Handel en Nijverheid: Raadadviseur Fijnje
WHN / Raadadviseur Fijnje
1879-1888
W26607
0.84 meter; 13 inventarisnummers.
Normale geschreven, getypte en gedrukte documenten, geen bijzondere handschriften.
Nationaal Archief, Den Haag
Ministerie van Waterstaat, Handel en Nijverheid: Raadsadviseur Fijnje
Het archief bevat nota's en correspondentie met agenda en klapper.
Archiefvorming
Geschiedenis van de archiefvormer
De Raadadviseur voor de Zaken van Waterstaat en Spoorwegen
Bij de oprichting van het ministerie in november 1877 werden de afdelingen Waterstaat en Spoorwegen -beide afkomstig van het ministerie van Binnenlandse Zaken- samengebracht in een afdeling Waterstaat onder de eenhoofdige leiding van een administrateur. Voor deze functie was J.G.W. Fijnje van Salverda aangetrokken, tot dat moment voorzitter van de Raad van Toezicht op de Spoorwegdiensten.
In 1879 kwam de pas benoemde minister Klerck terug op het besluit van zijn ambtsvoorganger, dat naar zijn oordeel "niet aan eene goede en spoedige afdoening van de zaken bevorderlijk is geweest."
Algemeen Rijksarchief, 's-Gravenhage, Tweede Afdeling, Archief van het Kabinet van de minister van Waterstaat, Handel en Nijverheid (Secretariaat A) 1877-1905, inventarisnummer 5, Gearresteerd 29-9-1879/60.
Er kwamen weer twee afzonderlijke afdelingen Waterstaat en Spoorwegen, zoals dat onder Binnenlandse Zaken ook al het geval was geweest. Het is aan te nemen dat de eenhoofdige leiding over twee afdelingen met zo'n omvangrijk en gevarieerd takenpakket geen werkbare constructie opleverde. Fijnje was vermoedelijk ook niet de juiste man om een dergelijke functie te vervullen. Hij leek onvoldoende in staat zijn werkzaamheden op de hoofdzaken van beleid te concentreren.
Bij ministerieel besluit van 30 september 1879 nr. 61 Kab. werd Fijnje benoemd tot 'raadadviseur voor de zaken van waterstaat en spoorwegen, tevens belast met de zaken betreffende het personeel voor de waterstaat en de landsgebouwen'. Deze nieuwe functie kwam direkt voort uit de splitsing van de afdeling Waterstaat in twee afzonderlijke afdelingen. Dat aan een dergelijke functie grote behoefte bestond kan niet worden geconstateerd, wel dat op deze wijze "van de technische bekwaamheden van den heer Fijnje [...] partij (ware) te trekken door zijn advys te laten uitbrengen in belangrijke zaken, de beide afdeelingen betreffende."
Ibidem.
In zijn nieuwe functie voelde Fijnje zich teveel gebonden. Als raadadviseur had hij slechts een adviserende stem. Hij kon geen rechtstreekse invloed uitoefenen op het te voeren beleid, althans formeel niet, hetgeen door hem ernstig werd betreurd.
ARA-II, Kabinet, inv.nr. 7, Gearresteerd 1881 nr. 5: Nota van personeelen aard van 15 februari 1881.
In feite erkende hij met zijn kritiek dat hij te weinig persoonlijke invloed had en vertrouwen genoot om met gevraagde en ongevraagde adviezen invloed op het beleid te kunnen uitoefenen. Bij zijn pensionering in 1888 werd Fijnje tot raadadviseur buiten bezwaar van 's rijks schatkist benoemd. De werkzaamheden met betrekking tot het personeel van de waterstaat en met betrekking tot de landsgebouwen werden ondergebracht in de nieuw ingestelde onderafdelingen IIIa en IIIb van de afdeling Waterstaat A. Fijnje overleed in 1900.
De werkzaamheden van de raadadviseur bestonden uit het adviseren van de minister, de secretaris-generaal en de betrokken afdelingshoofden over belangrijke zaken met betrekking tot waterstaat en spoorwegen. Het door Fijnje gevormde archief beslaat de periode 1879-1888 en bestaat voor het merendeel uit door hem opgestelde nota's. Uit het aantal nota's dat Fijnje produceerde blijkt zijn afnemende betrokkenheid bij de beleidsvorming: bijna de helft van alle nota's is vóór 1882 geschreven. Op het gebied van de spoorwegen beperkte zijn schriftelijke bemoeienis zich op den duur vrijwel geheel tot het afgeven van bewijzen van vrij vervoer.
Departementale organisatie in hoofdlijnen
Departementale organisatie 7 november 1877 – 31 december 1877
Departementale organisatie 1 januari 1878 – 31 augustus 1888
Departementale organisatie 1 september 1888 – 30 september 1900
Departementale organisatie 1 oktober 1900 – 30 juni 1906
Afdelingsorganisatie naar beleidsterrein
Waterstaat
7.
Zie nummer toegang 2.04.07: Inventaris van de 3e Afdeling Waterstaat en voorgangers van het Ministerie van Binnenlandse Zaken. In dit archief zijn ook de stukken van de afdeling Waterstaat van het ministerie van Waterstaat, Handel en Nijverheid over de periode 7 november-31 december 1877 opgenomen.
8.
Zie nummer toegang 2.16.01: Plaatsingslijst van het archief van de Afdeling Waterstaat A/I-IIIB van het Ministerie van Waterstaat, Handel en Nijverheid, 1878-1905. Het archief begint op 1 januari 1878: voor de stukken over de periode 7 november-31 december 1877 zie 7. Het archief loopt tot en met 31 december 1905: voor de stukken vanaf 1 januari 1906 zie 9.
9.
Zie nummer toegang 2.16.05: Plaatsingslijst van het archief van de Afdeling Waterstaat van het Ministerie van Waterstaat, 1906-1929. Het archief begint op 1 januari 1906.
Spoorwegen
2.
Zie nummer toegang 2.04.22: Inventaris van het archief van de 11e Afdeling Spoorwegen en de daarbij behorende archieven van het Ministerie van Binnenlandse Zaken, 1861-1877. In dit archief zijn ook de stukken van de afdeling Spoorwegen van het ministerie van Waterstaat, Handel en Nijverheid over de periode 7 november-31 december 1877 opgenomen.
10.
Zie nummer toegang 2.04.23: Inventaris van de archieven van de Afdeling Nijverheid 1817-1877, Afdeling Statistiek 1848-1878, Afdeling Telegrafie 1852-1869 en hun voorgangers, met enige commissie-archieven van het Ministerie van Binnenlandse Zaken. In het archief van de afdeling Nijverheid zijn ook de stukken van de afdeling Nijverheid en Landbouw en van de afdeling Handel en Scheepvaart van het ministerie van Waterstaat, Handel en Nijverheid over de periode 7 november-31 december 1877 opgenomen.
11.
Zie nummer toegang 2.16.02: Plaatsingslijst van het archief van de Afdeling Waterstaat B/II van het Ministerie van Waterstaat, Handel en Nijverheid, 1878-1905. Het archief begint op 1 januari 1878: voor de stukken over de periode 7 november-31 december 1877 zie 2. Het archief loopt tot en met 31 december 1905: voor de stukken vanaf 1 januari 1906 zie 14.
12.
Zie toegang nummer 2.16.60.04: Inventaris van het archief van de Afdeling Handel en Nijverheid (I) van het Ministerie van Waterstaat, Handel en Nijverheid 1878-1905. Het archief begint op 1 januari 1878: voor de stukken over de periode 7 november-31 december 1877 zie 10. Het archief loopt tot en met 31 december 1905 en bevat stukken van de afdeling Nijverheid en Handel van het ministerie van Landbouw, Nijverheid en Handel over de periode 9 september-31 december 1905. Voor de stukken vanaf 1 januari 1906 zie 18. Voor de stukken betreffende spoorwegaangelegenheden over de periode 1 januari-30 augustus 1888 zie 13.
13.
Zie toegang nummer 2.16.60.05: Inventaris van het archief van de Afdeling Handel en Nijverheid II van het Ministerie van Waterstaat, Handel en Nijverheid, 1888-1900. In het archief zijn ook de stukken van de afdeling Handel en Nijverheid (I) betreffende spoorwegaangelegenheden over de periode 1 januari-30 augustus 1888 opgenomen.
14.
Zie nummer toegang 2.16.23: Plaatsingslijst van het archief van de Afdeling Spoorwegen van het Ministerie van Waterstaat, 1906-1926. Het archief begint op 1 januari 1906.
18. Zie 12.
Zie nummer toegang 2.06.01: Voorlopige inventaris van het archief van de Directie van Handel en Nijverheid van het Ministerie van Economische Zaken, 1906-1943. Bij de instelling van het ministerie van Landbouw, Nijverheid en Handel werd een afdeling Nijverheid en Handel ingesteld. Deze afdeling werd al in 1906 gesplitst in een afdeling Handel en in een afdeling Nijverheid. Op het archief van de afdeling Nijverheid is geen plaatsingslijst of inventaris.
Geschiedenis van het archiefbeheer
De door Fijnje gevoerde correspondentie en opgestelde nota's werden door hem in agenda's geregistreerd, waarbij de stukken doorlopend genummerd werden. Stukken betreffende waterstaat en spoorwegen hadden een aparte agenda en nummering. Van de nota's werd geen minuut gehouden omdat de meeste nota's na lezing weer bij Fijnje terugkeerden en door hem in zijn eigen archief werden opgenomen. Een aantal nota's bleef achter in de archieven van de afdelingen waar de betreffende zaak in behandeling was: het Kabinet of de afdelingen Waterstaat A en B.
Het archief loopt tot 1888, het jaar waarin Fijnje werd gepensioneerd. Voor zover Fijnje daarna als raadadviseur 'buiten bezwaar van 's rijks schatkist' adviezen heeft uitgebracht (meestal vanuit zijn woonplaats in Frankrijk), zijn deze stukken als ingekomen stuk geregistreerd en opgenomen in de archieven van de betreffende afdeling.
Het archief is in 1952 als onderdeel van het Kabinetsarchief door het ministerie van Verkeer en Waterstaat aan de Tweede Afdeling van het Algemeen Rijksarchief overgedragen.
Archief Tweede Afdeling Algemeen Rijksarchief (ARA-II), correspondentie 1952 D 306.
De verwerving van het archief
De rechtstitel is (nog) onbekend
De verwerving van het archief
Het archief is bij Koninklijk Besluit of ministeriële beschikking overgebracht.
Inhoud en structuur van het archief
2.16
Inhoud
AANWIJZINGEN VOOR HET ARCHIEFONDERZOEK
Zoekschema:
Opmerkingen vooraf
* De geregistreerde stukken (inventarisnummers 1-4 en 8) zijn opgenomen in de eigentijdse toegangen (inventarisnummers 5,6, 9 en 10). De stukken die niet van een registratiekenmerk zijn voorzien zijn uitsluitend in de beschrijvingen van deze inventaris terug te vinden (inventarisnummers 7, 11-13).
* Het kan voorkomen dat een nummer dat in de klapper en agenda voorkomt niet in het archief aanwezig is. In dat geval is het mogelijk dat het stuk zich bevindt in het archief van het Kabinet of van de afdelingen Waterstaat A of B. U zult dan de betreffende archieven moeten raadplegen op het door u gezochte onderwerp. De nota's zijn echter niet in de toegangen van die afdelingen geregistreerd. Het is ook mogelijk dat het betreffende stuk in het verleden zoek is geraakt dan wel verloren is gegaan. Tenslotte is bij de bewerking nog een beperkt aantal stukken voor vernietiging afgezonderd. In de laatste twee gevallen zult u moeten volstaan met de informatie die de agenda over het betreffende stuk biedt.
Voorbeeld
U zoekt stukken betreffende het beheer van de Landsgebouwen. Eerst bepaalt u of dit onder waterstaat of spoorwegen valt. Landsgebouwen valt onder waterstaat. U raadpleegt daarom de klapper uit de rubriek I. Waterstaatsaangelegenheden (inventarisnummer 6). Onder de letter L vindt u de verwijzing:
Over het Beheer der Landsgebouwen 269, 281.
De nummers verwijzen naar de genummerde nota's. In de inventaris vindt u beide nummers terug onder inventarisnummer 4. U kunt nu met het aanvraagformulier inventarisnummer 4 aanvragen. Ook kunt U, als u het nummer gevonden heeft, eerst de agenda op de nota's raadplegen (inventarisnummer 5). Hierin vindt u van elke nota een korte titelbeschrijving.
Selectie en vernietiging
Bij de bewerking van het archief is ca. 0.1 m' voor vernietiging afgezonderd.
De stukken zijn na verkregen toestemming in 1987 voor vernietiging afgevoerd, zie archief ARA-II, dossier X 4.233 Ministerie van Verkeer en Waterstaat, 1987 D 821.
Het gaat hierbij om geleidebrieven zonder bijlagen, stukken betreffende de toezending van bewijzen van vrij vervoer op de spoorwegen en mededelingen van eenvoudige aard. Na bewerking van het archief bedraagt de omvang 0.7 m'.
Ordening van het archief
Het archief van de raadadviseur bestaat uit twee series nota's, ingekomen en minuten van uitgaande brieven met bijbehorende agenda's en klappers. De eerste serie betreft waterstaatsaangelegenheden, de tweede serie spoorwegaangelegenheden.
Aanwijzingen voor de gebruiker
Openbaarheidsbeperkingen
Volledig openbaar.
Materiële beperkingen
Aanvraaginstructie
Openbare archiefstukken kunnen online worden aangevraagd en gereserveerd. U kunt dit ook via de terminals in de studiezaal van het Nationaal Archief doen. Om te kunnen reserveren dient u de volgende stappen te volgen:
U maakt een profiel aan op www.gahetna.nl, en logt vervolgens in
Via de archiefinventaris (alleen de beschrijvingen met rode nummers) selecteert u het gewenste archiefstuk door op de knop 'Reserveren' te klikken
In het volgende scherm geeft u aan op welke dag u het archiefstuk wilt inzien
Indien u zich bevindt in de studiezaal en een tafelnummer heeft ontvangen kunt u dit nummer vermelden. Als u geen tafelnummer heeft kunt u tafelnummer 777 laten staan
Vervolgens bevestigt u uw reservering door deze te versturen.
Verwant materiaal
Beschikbaarheid van kopieën
Beschrijving van de series en archiefbestanddelen
- Waterstaatsaangelegenheden, I.
  Zie ook het archief van de afdeling Handel en Nijverheid (I) 1878-1905, inv.nr. 731.
  - Nota's, ingekomen en minuten van uitgaande brieven betreffende waterstaatsaangelegenheden., 1879-1888; 1-4; 4 pakken
    - 1879 okt. 2-1880 feb. 24, nrs. 1-110, 1
    - 1880 feb. 27-1880 nov. 16, nrs. 111-194, 2
    - 1880 dec. 3-1881 mei 28, nrs. 196-230, 3
    - 1881 mei 31-1888 juni 13, nrs. 231-451, 4
  - Agenda op de nota's, ingekomen en minuten van uitgaande brieven betreffende waterstaatsaangelegenheden., 1879-1888; 5; 1 omslag
  - Klapper op de agenda., 1879-1888; 6; 1 deel
  - Stukken betreffende de aanleg van een kanaal ter verbinding van de Zuid-Willemsvaart bij Nederweert en de Maas bij Venlo., 1881; 7; 1 omslag
- Spoorwegaangelegenheden, II.
  - Geregistreerde stukken, A.
    - Nota's, ingekomen en minuten van uitgaande brieven betreffende spoorwegaangelegenheden., 1879-1884; 8; 1 omslag
    - Agenda op de nota's, ingekomen en minuten van uitgaande brieven betreffende spoorwegaangelegenheden., 1879-1888; 9; 1 omslag
    - Klapper op de agenda., 1879-1888; 10; 1 deel
  - Niet geregistreerde stukken, B.
    - Stukken betreffende de overname door de Nederlandse staat van de spoorweg van Antwerpen naar het Hollands Diep, van de S.A. Chemins de Fer d'Anvers á Rotterdam Grand Central Belge)., 1852, 1874, 1879, 1883 en 1884; 11; 1 omslag
    - Stukken betreffende de overname door de Maatschappij tot Exploitatie van Staatsspoorwegen van de Nederlandsche Centraal Spoorweg Maatschappij., 1878-1884; 12; 1 omslag
    - Stukken betreffende een ontwerpovereenkomst tussen de ministers van Waterstaat, Handel en Nijverheid, en van Financiën en de Hollandsche IJzeren Spoorweg Maatschappij inzake voorwaarden voor de exploitatie van de maatschappij., 1880-1881; 13; 1 omslag